【裁判字號】    90,台上,842
【裁判日期】    900511
【裁判案由】    請求離婚等事件
【裁判全文】
最高法院民事判決                                  九十年度台上字第八四二號
    上 訴 人  乙○○
    被上訴人  甲○○
右當事人間請求離婚等事件，上訴人對於中華民國八十八年十月七日臺灣高等法院花
蓮分院第二審判決（八十八年度家上字第一六號），提起上訴，本院判決如左：
    主  文
原判決廢棄，發回臺灣高等法院花蓮分院。
    理  由
本件上訴人主張：兩造為夫妻，婚後個性不合，時起衝突，被上訴人於民國八十七年
六月二十日下午二時許，在花蓮縣瑞穗鄉○○○路五二巷六號伊租屋處，因伊不願隨
同其返家，竟恐嚇伊稱：「要你死的跟黃永祥的老婆一樣」等語，使伊心生畏懼；被
上訴人又於八十七年七月三十一日上午九時三十分許，為婚姻及子女監護探視問題，
出手毆打伊，致伊右上臂瘀青、擦傷及頸部紅腫；復於同年八月二十七日下午二時許
至其住處，欲強行帶回子女，持預先準備之大鐵鎚損壞其住處。因被上訴人長期對伊
施暴，致伊身心俱疲，無法與被上訴人繼續同居生活等情，爰依民法第一千零五十二
條第一項第三款規定，求為准兩造離婚，並命將兩造子女張智傑及張佩雯均交由伊行
使權利、負擔義務之判決。
被上訴人則以：因上訴人拒絕伊探視子女，一時情急，情緒失控，致偶有過當之行為
，伊未恐嚇、毆傷上訴人，不願意離婚等語，資為抗辯。
原審將第一審所為上訴人勝訴之判決廢棄，改判駁回其訴，無非以：兩造係夫妻，婚
姻關係仍存續中，有上訴人提出之戶籍謄本可證。上訴人自認八十六年二月間與被上
訴人爭吵後，於同年二月十六日即帶同子女離家在外賃屋居住，上訴人既與被上訴人
為夫妻，即應互負同居義務，乃竟違背其同居義務，已有可議。而上訴人所主張上開
之事由，均係發生在上訴人離家出走之後，且係因被上訴人關心上訴人母子生活，於
探視並交付生活費時，遭上訴人拒絕，致情緒失控，偶發過當之行為，尚難遽認為不
堪同居之虐待。又被上訴人甚為關心上訴人母子生活，按月支付生活費，最高曾達三
萬元，被上訴人如因經濟困難，心情不佳，偶有責罵亦屬常情，仍難認有何不堪同居
之虐待。上訴人未能舉證證明其有何別居之正當理由，則其私自離家出走，在外賃屋
居住，違反同居義務於前，後又拒絕被上訴人之探視，造成被上訴人情緒失控，因而
偶有過當行為，上訴人難辭其咎，上訴人以此理由請求離婚，自屬不能准許等詞，為
其判斷之基礎。
惟按民法第一千零五十二條第一項第三款所謂不堪同居之虐待，係指予以身體上或精
神上不可忍受之痛苦，致不堪繼續同居者而言。又所謂「不堪同居之虐待」，應就具
體事件，衡量夫妻之一方受他方虐待所受侵害之嚴重性，斟酌當事人之教育程度、社
會地位及其他情事，是否已危及婚姻關係之維繫以為斷。是夫妻之一方縱行為不檢，
而他方一時忿激致有過當行為，若受他方虐待已逾越夫妻通常所能忍受之程度而有人
格尊嚴與人身安全被侵害之情形，即不得謂非受不堪同居之虐待。查上訴人主張被上
訴人於前揭時地對伊恐嚇、損壞房屋及傷害等情，業經刑事判決有罪並經原審調卷查
明，又兩造子女張智傑、張佩雯證稱：「父親拉母親進房屋內，從後面勒母親脖子，
踢母親腰部，還摔電鍋」、「父親經常向母親講如果不跟其回家，要將母親打死」、
「父親有爬牆進入及拿大鐵槌打鐵門，又將電話線剪斷說，如果不回家半夜會來吵我
們，及放火將房子燒掉恐嚇我們」（見一審卷二五頁），被上訴人於短短一、二月間
，因婚姻及子女問題不遂己意，動輒恐嚇、毀損及傷害上訴人，是否侵害上訴人之人
格尊嚴及人身安全？是否已危及兩造婚姻關係之維繫？未據原審查明，原審遽認被上
訴人僅一時情緒失控致行為過當，即為不利於上訴人之判斷，自有可議。次查，上訴
人在第一審係主張被上訴人長期對其施暴，無法與被上訴人繼續同居生活等語。兩造
子女張智傑、張佩雯又證稱：「父母親已經吵很久了，從我國小六年級就開始吵……
父親以前就一直趕我們出去，結果我們出去了，現在又要我們回去，父母親不和已經
有三、四年之久了」（見一審卷二五頁反面）；參以花蓮家扶中心家庭訪視調查報告
記載被上訴人脾氣暴躁，經常辱罵上訴人，子女張智傑、張佩雯均表示願與母親同住
（見一審卷四二頁）等情以觀，則被上訴人有無長期對上訴人施暴？上訴人別居是否
無正當理由，尚待澄清。乃原審未詳查審認，遽認上訴人無故離家出走，不履行同居
義務在先，其無何難以忍受不堪同居之痛苦，而為其敗訴之判決，亦嫌速斷。末查上
訴人附帶請求監護子女部分，第一審為上訴人勝訴之判決，被上訴人提起上訴，原審
就被上訴人此部分之上訴有無理由，未於判決理由項下記載其意見，卻於判決主文諭
知第一審判決此部分併予廢棄，駁回上訴人此部分之訴，自有判決不備理由之違法。
上訴論旨，指摘原判決不當，求予廢棄，非無理由。
據上論結，本件上訴為有理由，依民事訴訟法第四百七十七條第一項、第四百七十八
條第一項，判決如主文。
中      華      民      國     九十     年      五      月     十一     日
                              最高法院民事第六庭
                                  審判長法官  吳  正  一
                                        法官  劉  福  來
                                        法官  鄭  玉  山
                                        法官  葉  勝  利
                                        法官  高  孟  焄
      右正本證明與原本無異
                                              書  記  官
中      華      民      國     九十     年      五      月    三十一    日
                                                                       Ｋ


司法院資訊處製作；財團法人民間司法改革基金會備份。
